【裁判字號】    95,台上,1676
【裁判日期】    950330
【裁判案由】    強盜
【裁判全文】
最高法院刑事判決            九十五年度台上字第一六七六號
    上  訴  人  甲○○
                        在押.
    選任辯護人  許進德律師
                蘇夏曦律師
上列上訴人因強盜案件，不服台灣高等法院中華民國九十五年一
月十一日第二審判決（九十四年度上訴字第一二０六號，起訴案
號：台灣台北地方法院檢察署九十三年度偵字第二一四五八號）
，提起上訴，本院判決如下：
    主  文
上訴駁回。
    理  由
按刑事訴訟法第三百七十七條規定，上訴於第三審法院，非以判
決違背法令為理由，不得為之。是提起第三審上訴，應以原判決
違背法令為理由，係屬法定要件。如果上訴理由書狀並未依據卷
內訴訟資料，具體指摘原判決不適用何種法則或如何適用不當，
或所指摘原判決違法情事，顯與法律規定得為第三審上訴理由之
違法情形，不相適合時，均應認其上訴為違背法律上之程式，予
以駁回。本件上訴意旨略稱：（一）原判決以在上訴人住處所查
扣之雨衣，雖經證人乙○○證稱與犯嫌強盜時所著雨衣樣式相同
，但因證人即司法警察許志宏、蔡明宏證稱於搜索時扣得之該件
雨衣外觀乾燥，且折疊妥當，外觀看來當日並未使用等情，因而
排除雨衣為犯案工具之可能，如此證人乙○○對於扣案菜刀指認
之證明力如何亦有可疑。若果證人乙○○真如其所稱於案發當時
清楚注意對方長相，又如何對於歹徒身穿何式、何色雨衣指認錯
誤？原判決對於何以認為本案證人乙○○之對於上訴人長相及菜
刀之指認仍具有高度證明力，並未交代，難謂無判決不備理由之
違法。（二）證人乙○○於警詢證稱犯嫌體型瘦，於第一審證謂
「他的身高和我差不多，但是當時我覺得他比我高」、「感覺他
比我瘦一點」，惟上訴人身高一百七十一至一七十二公分、體重
八十公斤左右；證人乙○○身高一百七十六公分、體重七十四公
斤，可見上訴人應比證人稍矮，且八十公斤亦不算輕。原判決對
於證人之指認與上訴人體型特徵不符卻逕行採信部分，應如何解
釋未加說明，有判決不備理由之違法。（三）依第一審法院勘驗
警詢錄音帶之勘驗筆錄，於上訴人誤認證人乙○○為機車竊盜案
被害人而頻頻說對不起之際，曾有人出聲說：「就是你哦？」究
竟此出聲之人是否為證人乙○○，事關證人對於上訴人之指認是
出於案發當時對於歹徒面貌之印象，或是因為上訴人對其道歉而
使其認為上訴人即為超商強盜案之歹徒，原審未加以調查，有應
於審判期日調查證據未予調查之違法。（四）縱令上訴人於帳戶
內有新台幣（下同）二萬多元之際會竊取他人之機車，然是否即
可類比而認為上訴人有可能在帳戶有一萬多元之際仍有持兇器強
盜七百元之動機，不無疑問。原判決關於上訴人究竟有無犯罪動
機之推斷有違經驗及論理法則。（五）證人乙○○於警詢時皆未
提及菜刀之外形特徵及色澤，甚至不確定犯案兇器是否為菜刀；
於第一審時竟能依檢察官之要求繪出當時上訴人所持刀子之樣子
、大小及刀柄顏色為黑色，究係來自於證人案發當時之印象，或
是司法警察曾出示扣案之菜刀與證人指認所建立之印象，尚非無
疑。且依證人乙○○於第一審之證述，案發當時菜刀係以不透明
塑膠袋裝著，證人在短短三十秒案發過程中，也只回頭看了一眼
，證人如何可能對於菜刀之形狀大小、刀柄顏色等外觀，鉅細靡
遺觀察無誤，亦有疑問。原判決對此並未加以說明，而有判決不
備理由之違法。依原審勘驗錄影帶結果，塑膠袋內裝何物，無法
從外觀上判斷；證人乙○○於歹徒進入時正在低頭掃地，根本不
可能注意或看到歹徒手拿何兇器；歹徒進門後迅速將右手持利器
放到證人背後，迫使證人服從，證人更無機會觀察袋中物品；且
以歹徒將利器指向證人之左腰，證人雖有回頭與歹徒照面，應無
法看到利器為何。證人乙○○一直陳稱有看到歹徒容顏，但就菜
刀位置而言，也絕對無法同時看到菜刀與上訴人容顏。從而證人
乙○○對於本案菜刀指認之可信性，誠屬可疑而不符常情。（六
）依錄影帶畫面顯示，身穿雨衣之歹徒從進入超商到步出，前後
時間相距不過約三十秒，惟證人乙○○卻證稱從正面看過上訴人
將近一分鐘，或其盯著歹徒的面看很久。原判決針對證人之證詞
與勘驗筆錄不符部分，未予探究，有應於審判期日調查之證據未
予調查之違法。又依勘驗筆錄所載，歹徒係右手持塑膠袋直接走
到證人乙○○背後，並無將利器拿出來的動作，證人乙○○於第
一審證稱是歹徒拿出刀子後才開始驚慌，顯然無據。（七）本案
證人指證程序未依照法務部及內政部警政署分別於民國九十年五
月、八月頒布之「法務部對於指認犯罪嫌疑人程序要點」、「人
犯指認作業要點」及「警察機關實施指認犯罪嫌疑人程序要領之
規定」，採取列隊指認，反採一對一「是非式的單一指認」，逕
由司法警察蔡明宏將證人乙○○帶至偵訊室，對上訴人進行指認
。依學者之著作指出，「一對一指認本身，對於證人即是一種強
烈的暗示，因為在一對一指認中，警察常將唯一的犯罪嫌疑人帶
至證人面前，要證人指證。某種程度而言，警察已暗示證人，此
即為犯罪者，警察所要求者，為證人之背書，而非證人之指證。
證人或因受警察之暗示，或無勇氣作出與警察相反之決定，而順
應警察作出指證」。是故，不論證人在指認時是否有不能確認之
情形，皆應採取列隊指認。原判決以列隊指認限縮適用在有不能
確認之情形，再以此推論本件指認程序並無瑕疵，論證上難謂無
違經驗及論理法則，而有判決不適用法則或適用不當之違法等語
。
惟查：本件原判決維持第一審關於諭知上訴人甲○○以意圖為自
己不法之所有，攜帶兇器，以強暴至使不能抗拒，而取他人之物
罪刑（處有期徒刑柒年貳月），駁回上訴人在第二審之上訴，係
以台北市○○區○○街九六號「福客多便利商店」，確有於原判
決所載時間，遭一名男子以塑膠袋包裹菜刀抵住店員乙○○左後
腰背，強盜其收銀機內財物七百元後逃逸等情，已據證人乙○○
證述在卷，且經原審勘驗現場錄影帶查證無訛，有勘驗筆錄可稽
。而上訴人確係該持兇器菜刀強盜財物之人，迭據證人乙○○於
警詢證稱其當時很清楚看到該人臉部（見偵查卷第九頁反面），
及於偵、審中分別具結並當庭確認後證稱，因對方未矇面，伊有
與該人面對面，而搶劫過程中伊有一直注意對方長相（五官、輪
廓），且當時店內燈光明亮可以清楚辨認等語，始終堅指上訴人
即為進入店內強盜之人不移（見偵查卷第四六、四七頁，第一審
卷第六二頁反面、六三頁反面，原審卷第二六八頁），並據證人
即司法警察許志宏、蔡明宏結證查獲本件強盜犯嫌之經過，及乙
○○確實指證上訴人係強盜超商之歹徒等情（見第一審卷第六五
頁反面至六九頁），依原審勘驗現場錄影帶結果所製作之勘驗筆
錄（見原審卷第七二頁），顯示證人乙○○於遭歹徒持裝有物品
之塑膠袋抵住其背後及伸手劫取收銀機內金錢之際，確與該人呈
面對面狀態之情形，則證人乙○○所稱其清楚見到強盜行為人臉
部，自屬可信；及依憑扣案之菜刀一把等證據資料，為論罪依據
。並敘明列隊指認之目的，在於防止被害人於不能確認行為人之
情況下，因受誤導而為錯誤指認。證人乙○○既因在店內與強盜
行為人近身相處，且呈面對面狀態，而能清楚辨識其容貌，自無
誤認之虞，其復於偵、審中，多次以具結擔保其陳述之真實性，
要不得僅因警員未以列隊方式命乙○○指認，遽認指認程序有瑕
疵，而謂上訴人非為在上開時地強盜財物之人。並以上訴人於九
十三年十一月二十七日上午因竊取機車犯行，經第一審判處有期
徒刑五月。其於竊車時帳戶存款內有二萬四千三百二十元之經濟
情況，較之其於原審狀陳在同年十二月三日有存款一萬八千三百
二十元為佳，卻仍為竊車之犯罪行為，並參酌其於第一審所供：
伊環境困難（故而竊車）等語，乃認所辯伊銀行帳戶內仍有存款
，不可能搶劫超商云云，仍無足以排除其於深夜持菜刀強盜之可
能，亦無不合。至證人沈正中證稱已安排上訴人受訓及工作事宜
；證人沈浩庭證述伊亦任職超商，並敘及其家庭狀況各等語，均
與上訴人有無犯下本案犯行之認定無涉，不足資為有利之證據。
查司法警察經上訴人之同意，搜索其住處查獲菜刀一把，上訴人
於第一審之初雖否認係其所有，迨提示搜索時拍攝現場桌上之扣
案菜刀照片時，則表示無意見，復於原審又自承該把菜刀為其所
有無訛；再依證人乙○○於第一審繪出嫌犯所持刀具圖樣，經與
扣案菜刀之外觀、尺寸、形式近似，有刀具、圖樣比對相片可稽
，資為說明上訴人先前所為否認菜刀係其所有之辯解，為不足採
信，亦無違誤。暨說明扣案之菜刀，為金屬材質，客觀上顯足以
對他人生命、身體造成危險，自屬兇器；上訴人持以實施強取被
害人乙○○經管之超商收銀機內之現款，得手後逃逸，自具不法
所有之意圖；所為係犯強盜罪而有刑法第三百二十一條第一項第
三款情形，應成立同法第三百三十條第一項之攜帶兇器強盜罪。
對於上訴人否認強盜犯行如何為不可取，悉依卷證逐一指駁說明
綦詳，核其論述與經驗法則、論理法則、證據法則皆無違背。且
查（一）證人乙○○係證稱歹徒所穿著之雨衣，與從上訴人住處
查扣之其中一件雨衣，樣式相同，而警員初始係拿另外一件扣案
之雨衣令其指認，但伊說不是。證人許志宏、蔡明宏固證稱，乙
○○指認之該件雨衣外觀乾燥，案發當日似未使用，但亦證陳扣
案雨衣與本件強盜案通報上所載之型式、顏色相同，且乙○○已
明確指證上訴人即係搶嫌歹徒，為避免日後指認困難，乃將雨衣
一併提供給乙○○指認，當時並未告訴乙○○說雨衣看起來好像
當天未使用等語（見第一審卷第六七、六九頁正反面）。則證人
乙○○係憑其親身所見歹徒穿著之雨衣樣式、顏色，以指認扣案
二件雨衣中之一件「樣式相同」，單就雨衣之樣式，其指認並無
錯誤，雖原判決依證人許志宏、蔡明宏之證供，認其非犯案當時
所穿著之雨衣，但此並不必然即得以推翻或否定證人乙○○另外
指認歹徒係上訴人，及扣案菜刀為犯罪工具等供述之憑信性，要
無上訴意旨＜一＞所指理由不備之違法。（二）依上訴意旨＜二
＞所稱上訴人及證人乙○○之身高、體重而言，乙○○固較之於
上訴人高約四公分、輕六公斤；但整體而言，兩人體型特徵並無
極顯著之差異。證人乙○○於甫遭強盜財物驚恐之際，依情自僅
能於事後就其本身之身材，與所目睹之歹徒長相為比較後，約略
說出歹徒之體型特徵，此可能與實際情形存有差異，自屬當然。
證人乙○○所證歹徒身高和伊差不多，但當時感覺比伊高、瘦一
點等語，或與實際情況略有差異，但證人係依憑其個人感覺而為
敘述，此項差異又非顯著，應在事理容許範圍，核無齟齬矛盾之
處。（三）依證人許志宏證述乙○○很明確指認搶匪即係上訴人
，於指認時情緒很激動，上訴人則在乙○○指認前，曾說「昨天
的事很抱歉，對不起」，乙○○回稱「就是你，不要說了」；之
後許志宏告知上訴人有關超商被強盜之事，上訴人才說伊誤以為
是車主，但許志宏質疑上訴人說依照四聯單之記載，機車已失竊
好幾天，何以會跟超商店員說「昨天對你很抱歉？」（見第一審
卷第六六、六七頁），及證人乙○○證稱「我在警局第一次見到
被告時，被告對我說＜小兄弟、小兄弟，昨天的事情對不起＞，
之後又說以為我是失竊機車車主，但失竊機車太小，以我一百七
十八公分、八十公斤＜先前謂身高一百七十六公分、體重七十四
公斤＞的身材根本不可能騎五十cc的機車，被告不可能誤認。…
…，第二次在警察局，警察找到證物時，將被告帶到警局辦公室
，他又對我說＜小兄弟、小兄弟，那件事情不是我做的＞，我回
說＜你先聽我講一下，《我語氣很重的說》我說的話很重要，你
第一次見到我時為何要對我說對不起，你在便利商店又跟我說《
台語》對不起快一點，你不覺得這樣很奇怪嗎？被告回稱說對呀
、對呀＞」各等語，核符一致，應無如上訴意旨＜三＞所指係上
訴人誤認證人乙○○為機車竊盜案被害人而頻說對不起之情事，
該警詢錄音所示之「就是你」係證人乙○○所說，亦無調查未盡
之違法，原判決疏未說明，雖有微疵，於判決結果仍不生影響，
自非適法之上訴理由。按刑事實務上之對人指認，乃犯罪後，經
由被害人、共犯或目擊之第三人，指證並確認犯罪嫌疑人之證據
方法。現行刑事訴訟法並無關於指認程序之規定，如何由證人正
確指認犯罪嫌疑人，自應依個案之具體情形為適當之處理。指認
之程序，固須注重人權之保障，亦需兼顧真實之發現，確保社會
正義實現之基本目的。如證人於審判中，已依人證之調查程序，
陳述其出於親身經歷之見聞所為指認，並依法踐行詰問之程序後
，綜合證人於案發時所處之環境，足資認定其確能對被告觀察明
白，認知被告行為之內容，該事後依憑個人之知覺及記憶所為之
指認客觀可信，並非出於不當之暗示，亦未違背通常一般日常生
活經驗之定則或論理法則，又非單以證人之指認為被告論罪之唯
一依據時，自不得僅因證人之指認程序與相關要領規範或其他學
者個人之見解未盡相符，遽認其無證據能力。本件被害人乙○○
於強盜之初向警報案，於尚未指認上訴人之前，即供稱係遭一位
手持用塑膠袋套著菜刀，身穿藍色雨衣，年約五十歲之男子強盜
七百元，並稱其能清楚認出該男子長像（見偵查卷第十五、十六
頁）；並於其後之警詢、偵查、第一審及原審審理時即多次當庭
指認上訴人即係強盜財物之歹徒，及持以作案之菜刀，其所供述
案發現場情形，並經原審勘驗裝置於店內所攝錄之錄影帶屬實，
原判決對證人即被害人乙○○之指認，參酌案發情形，及扣案之
證物菜刀，證人許志宏、蔡明宏之證供，如何認其指認得以採信
，如何不能以警方未提供多數嫌犯照片供被害人指認即認其指認
係屬有誤，已於理由內詳為說明及指駁，其此部分之採證要無違
背經驗法則、論理法則等違法情事。上訴意旨＜四＞＜五＞＜六
＞＜七＞，無非係對原審採證認事之適法職權行使，及原判決已
說明論駁之事項，徒憑己見，重為事實之爭辯，核與法律規定得
為第三審上訴理由之違法情形，不相適合，應認其上訴為違背法
律上之程式，予以駁回。
據上論結，應依刑事訴訟法第三百九十五條前段，判決如主文。
中    華    民    國  九十五  年    三    月   三十   日
                      最高法院刑事第七庭
                          審判長法官  呂  潮  澤
                                法官  吳  昆  仁
                                法官  孫  增  同
                                法官  趙  文  淵
                                法官  吳      燦
      本件正本證明與原本無異
                                      書  記  官
中    華    民    國  九十五  年    四    月    四    日
                                                      Ｑ


司法院資訊處製作；財團法人民間司法改革基金會備份。
